【裁判字號】    97,上訴,5526
【裁判日期】    990115
【裁判案由】    擄人勒贖等
【裁判全文】
臺灣高等法院刑事判決                97年度上訴字第5526號
上  訴  人  臺灣基隆地方法院檢察署檢察官
上  訴  人
即  被  告  庚○○
            甲○○
            戊○○
共      同
選任辯護人  陳明暉律師
上  訴  人
即  被  告  己○○
選任辯護人  許瑞榮律師
            趙元昊律師
上  訴  人
即  被  告  壬○○
選任辯護人  黃英豪律師
上  訴  人
即  被  告  乙○○
                    （現另案羈押於臺灣臺中看守所）
選任辯護人  林宇文律師
            張漢榮律師
上  訴  人
即  被  告  丁○○  28歲（民國○○年○月○日生）
上列上訴人因被告擄人勒贖等案件，不服臺灣基隆地方法院97年
度重訴字第8號，中華民國97年10月20日第一審判決（起訴案號
：臺灣基隆地方法院檢察署97年度偵字第2493號、第2571號），
提起上訴，本院判決如下：
    主  文
原判決撤銷。
庚○○共同私行拘禁，處有期徒刑壹年。
甲○○共同私行拘禁，處有期徒刑捌月。
戊○○共同私行拘禁，處有期徒刑玖月。
己○○共同私行拘禁，處有期徒刑柒月。
壬○○共同以非法方法剝奪人之行動自由，處有期徒刑肆月，如
易科罰金，以新臺幣壹仟元折算壹日。
乙○○共同以非法方法剝奪人之行動自由，累犯，處有期徒刑肆
月，如易科罰金，以新臺幣壹仟元折算壹日。
丁○○共同以非法方法剝奪人之行動自由，累犯，處有期徒刑肆
月，如易科罰金，以新臺幣壹仟元折算壹日。
    事  實
一、乙○○（原名林哲豪）曾因公共危險案件，經本院於民國87
    年3月25日判處有期徒刑7年6月，並於同年4月17日確定，甫
    於94年10月29日假釋付保護管束期滿而執行完畢。丁○○曾
    因違反毒品危害防制條例案件，於96年8月27日經臺灣基隆
    地方法院判處有期徒刑5月，減為有期徒刑2月15日確定，並
    於96年9月26日易科罰金執行完畢。
二、緣癸○○原係羅傑建設股份有限公司（下稱羅傑公司，登記
    負責人為癸○○配偶李秋萍，現已停止營業）之實際負責人
    。羅傑公司前於88年間，因經營不善，積欠中央票券金融股
    份有限公司（下稱中央票券公司）及華南票券金融股份有限
    公司（下稱華南票券公司）等金融機構鉅額借款，癸○○與
    李秋萍俱為連帶保證人，且均無力償還。其中，羅傑公司積
    欠華南票券公司新臺幣（下同）146,282,567元暨依原契約
    約定所生之利息、違約金及墊付費用之債務（下稱系爭債權
    ），華南票券公司已於94年12月15日合法轉讓與華南金資產
    管理股份有限公司（下稱華南金公司）。郭竑字於96年5月
    間，因知悉華南金公司欲出賣系爭債權，於詢問與基隆有地
    緣關係之庚○○後，遂邀庚○○與羅旭翔以1人各出資3分之
    1購買系爭債權（惟實際上僅有庚○○出資147萬元），3人
    並約定以羅旭翔名義承購，並於96年6月14日合法取得系爭
    債權。
三、癸○○自96年10月22日即因詐欺案件未到案執行，經臺灣臺
    北地方法院檢察署發布通緝在案（迄今仍通緝中），羅旭翔
    因知癸○○有意躲避入監服刑，乃與郭竑字均委託對基隆地
    區較為熟識之庚○○尋找癸○○下落，以便進行債務協商。
    於96年7月間，庚○○僅聯繫上癸○○之友人游振發，並未
    直接聯繫上癸○○。庚○○為求系爭債權獲得清償，遂將先
    前自羅旭翔處取得之中央票券公司、華南票券公司等所有羅
    傑公司之債權證明影本等文件，交付與其女婿甲○○以及另
    1名女兒辛○○之男友戊○○（綽號「阿豪」），指示其等
    分頭找尋癸○○以處理該債務。庚○○、甲○○及戊○○3
    人竟基於妨害自由之犯意聯絡，由甲○○及戊○○分別聯絡
    當時尚不知情之己○○（綽號「阿嘉」）、壬○○（綽號「
    小胖」）、乙○○、丁○○等人前來幫忙，連同甲○○、戊○○共6人，於97年5月20日下午2時許，在基隆市信義區○○○路2之55號「美國比佛利汽車美容洗車場」（下稱洗車
    場）前集合後，甲○○及戊○○2人始拿出上開債權證明影
    本等文件告知其餘4人係幫忙討債，及其等當日攔車押人之
    計畫。
四、甲○○等6人在洗車場前謀議關於嗣後分工之細節後，即基
    於以非法方法剝奪人行動自由之共同犯意聯絡，分乘由甲○○、戊○○2人所駕駛之車牌2181-KH號三菱牌灰色自小客車
    （係壬○○所有）及車牌4225-ER號鈴木牌藍色自小客車（
    係戊○○向不知情之所有人辛○○借用），至癸○○所主導
    興建之基隆市○○區○○街201號之1「普羅旺世」工地之聯
    外道路上等候。於同日下午5時許，癸○○搭乘由司機丙○○所駕駛之車牌4682-QU號奧迪牌自小客車自「普羅旺世」
    工地出來，甲○○等6人所駕之2輛車見狀即尾隨在後，於同
    日下午5時30分許，在臺北縣瑞芳鎮○○路○段115號前，以1
    前1後方式，攔阻癸○○所乘坐之奧迪牌自小客車後，甲○○等6人即分持棒球棒、鐵條、石頭等工具，作勢要敲奧迪
    牌自小客車玻璃，威脅癸○○之司機丙○○開車窗，丙○○
    被迫只好將車窗打開約略10公分，甲○○等6人中有人趁隙
    伸手入奧迪牌自小客車內開啟中控鎖，強令丙○○下車，坐
    上前開由己○○所駕駛之鈴木牌自小客車，乙○○、戊○○
    則強行坐上癸○○座車，除強制癸○○及丙○○交出行動電
    話，以斷絕其等之對外聯絡外，並於同日下午6點30分許，
    共同將癸○○及丙○○2人，以連車帶人方式，強押2人至臺
    北縣汐止市○○路115巷21號「汐止高爾夫俱樂部」（下稱
    高爾夫俱樂部）之停車場，由乙○○出示上開債權證明影本
    與癸○○談判。於同日下午7時許，戊○○先駕駛鈴木牌藍
    色自小客車，搭載甲○○及己○○回到上開洗車場，取甲○○所有之車牌2233-LC號賓士自小客車後，戊○○隨即離去
    （嗣戊○○於同日下午8時許，被以電話告知其等與癸○○
    談判未果後，復折返上開洗車場與乙○○等人會合），由乙○○、丁○○及壬○○等3人繼續在高爾夫俱樂部，與癸○○談判及看管癸○○、丙○○。於同日下午約7、8時許，壬○○因另有事處裡，即自行搭乘計程車先行離開。嗣因乙○○與癸○○達成協商之金額1,000萬元，未能獲得甲○○、
    庚○○之同意，乙○○遂依據甲○○指示向癸○○表示：在
    電話中無法向上面人（指庚○○）說清楚，希望癸○○隨同
    一起回去說明等語後，要求癸○○搭上由丁○○駕駛之三菱
    牌灰色汽車與乙○○一同回到該洗車場。在乙○○等人離開
    高爾夫俱樂部停車場之前（即於同日下午約7時至8時許之期
    間），其等先行釋放丙○○、恢復其自由，並將奧迪牌自小
    客車及行動電話交還丙○○，叮囑丙○○在原地等候，表示
    他們與癸○○談完後即會將其載回等語。於同日下午8時許
    ，乙○○及丁○○2人因與甲○○等人對於後續處理系爭債
    權方式之意見不合，在洗車場將癸○○交給甲○○等人後，
    即先行離去。
五、嗣因就債務協商金額始終未能達成共識，庚○○、甲○○、
    戊○○及己○○4人竟承前同一之妨害自由意思，並基於私
    行拘禁之犯意聯絡，共同謀議將癸○○帶至基隆市○○區○○路1巷50號甲○○老家繼續談判，遂由甲○○載己○○至
    基隆市暖暖區其姑姑家取老家鑰匙，即直接至其老家等候。
    戊○○先將癸○○套上頭套（係戊○○向此部分無犯意聯絡
    之乙○○借用）後，強押癸○○至甲○○老家拘禁，並由甲○○、戊○○及己○○3人共同或輪流看守癸○○。翌日（
    即同年月21日）上午10時許，甲○○、戊○○一起赴八堵貨
    櫃場附近，由戊○○以公用電話打給癸○○之妻李秋萍說明
    癸○○願意以1,500萬元處理債務。當下，李秋萍非常錯愕
    ，惟李秋萍仍以其非羅太太推託，掛上電話後即與丙○○聯
    繫，丙○○表示仍在高爾夫俱樂部之停車場等候，李秋萍遂
    召喚丙○○前來瞭解事發經過。李秋萍隨即回憶起96年7月
    間曾有人透過癸○○友人游振發索討同一筆債務，遂要求游
    振發試圖瞭解內情。於同日晚間11時26分許，甲○○、戊○○、己○○搭乘上開甲○○之賓士車，共同將癸○○從甲○○老家移置至臺北縣五股鄉○○路○段7巷1號之「春之戀汽
    車旅館」，以甲○○之名義登記住宿208號房後，繼續拘禁
    癸○○與其談判。甲○○、戊○○、己○○於翌日（即同年
    月22日）上午11時41分許退房離開「春之戀汽車旅館」後，
    於同日中午12時許，再共同搭乘甲○○之賓士車，將癸○○
    移臺北縣土城市○○路○段244號之「探索精緻旅館」，於同
    日12時34分許，以己○○名義登記住宿218號房後，繼續將
    癸○○拘禁在該址談判。翌日（即同年月23日）上午10點34
    分許，復以己○○名義登記並換103號房，繼續投宿於「探
    索精緻旅館」。於拘禁癸○○之期間，甲○○等人曾強令癸○○於同年月22日下午4時45分許打電話給李秋萍，要求李
    秋萍「趕快去籌錢給他們」，即掛斷電話。
六、另一方面，游振發即透過友人聯絡上庚○○，庚○○聞之先
    佯以要向「董仔」瞭解看看，繼之回電向游振發表示，目前
    債權委由另1人處理，且確定癸○○係由該人所指派之人帶
    走，游振發遂要求庚○○「轉達」，癸○○夫妻2人目前經
    濟狀況不佳，庚○○則虛與應之。於同年月23日凌晨2時許
    ，庚○○致電約游振發見面後表示，「對方」本要求3,000
    萬元解決問題，經討價還價後，以2,000萬元成交等語，游
    振發則要求見癸○○，惟庚○○表示不能作主。於同日上午
    10時許，癸○○以沒有來電顯示之電話聯繫游振發，表示迅
    速找李秋萍拿150萬元，其就可以回家等語，未等游振發回
    話即掛上電話。游振發只得聯繫李秋萍攜帶150萬元現金到
    基隆市○○區○○路124之4號游振發公司，並聯繫庚○○前
    來領取並「代轉」該150萬元。庚○○遂依約於同日中午12
    時許，至游振發前開公司，當李秋萍面取走該現金150萬元
    。另癸○○為求早日能夠獲得釋放，拿出1張其妹為發票人
    、付款人為基隆市第二信用合作社暖暖分社之支票，填載金
    額數字為18,500,000元（金額中文大寫漏載「萬」）、發票
    日為97年11月30日後，交由戊○○收執以為擔保。於同日下
    午1時許，戊○○等人接獲庚○○電話指示，表示現金150萬
    元已收到，可以釋放癸○○等語，甲○○、戊○○、己○○
    3人遂於同日下午2時許，在國道3號高速公路中和交流道附
    近釋放癸○○，癸○○始行恢復自由。
七、嗣李秋萍與丙○○因畏懼癸○○遭致不測，始終未敢報警，
    惟警方仍側面得悉癸○○遭綁架，遂策動李秋萍與丙○○出
    面協助偵辦。警方再依據丙○○提供鈴木牌自小客車之車號
    ，查悉壬○○涉案，再自壬○○持用之0000-000000號行動
    電話通聯紀錄發現，壬○○於案發前後與甲○○持用之0000
    -000000號行動電話有密集通話，經同年月25日拘提甲○○
    、壬○○到案後，壬○○坦承與甲○○、戊○○及己○○3
    人共同犯案，甲○○嗣後亦坦承另2人中之1人為乙○○。於
    同年月30日再拘提戊○○、己○○，於同年6月11日復拘提
    乙○○後，乙○○並供稱另1人為丁○○，警方再於同日拘
    提丁○○；另依李秋萍及游振發等2人之供述，查悉甲○○
    之岳父庚○○為收取款項之人，而查悉全部上情。
八、案經基隆市警察局移送臺灣基隆地方法院檢察署檢察官偵查
    起訴。
    理  由
壹、證據能力部分：
一、證人丙○○、游振發於警詢時之陳述：
    按被告以外之人於審判外之言詞或書面陳述，除法律有規定
    者外，不得作為證據，刑事訴訟法第159條定有明文。查證
    人丙○○、游振發於警詢時之陳述，固為審判外之陳述而屬
    傳聞證據，且不符刑事訴訟法第159條之3規定。惟證人丙○○於原審及本院審理時，以證人身分到庭實施交互詰問，經
    具結並立於證人之地位而為陳述，使檢察官、被告及辯護人
    就本案件有詰問證人2人現在與先前陳述瑕疵之機會，踐行
    保障被告對其之正當詰問權，其2人於警詢之陳述，並於詰
    問中引用彈劾其所述證言之可信性，屬原審、本院交互詰問
    內容之一部分而為審判上之陳述，自有證據能力。
二、證人李秋萍、丙○○、游振發於偵查中之陳述：
    證人李秋萍、丙○○、游振發於偵查中向檢察官所為之陳述
    ，屬被告以外之人於審判外所為之陳述，為傳聞證據，惟現
    階段刑事訴訟法規定檢察官代表國家偵查犯罪、實施公訴，
    依法其有訊問被告、證人及鑑定人之權，證人、鑑定人且須
    具結，而實務運作時，檢察官偵查中向被告以外之人所取得
    之陳述，原則上均能遵守法律規定，不致違法取供，是以，
    刑事訴訟法於92年2月6日修正時，即為兼顧理論與實務，以
    該法第159條之1第2項規定，除顯有不可信之情況者外，得
    為證據。查證人李秋萍、丙○○、游振發3人於偵查中經具
    結後向檢察官所為之陳述，既非檢察官不法取供而得，而其
    當時所為陳述，尚無顯不可信之情況，並經本院於審判期日
    依法進行證據之調查、辯論，當事人於訴訟上程序權利，已
    受保障，上開3位證人於偵查中所為之證述，自均有證據能
    力。
三、被告以外之人於審判外之陳述，雖不符合刑事訴訟法第159
    條之1至第159條之4之規定，但經當事人於審判程序同意作
    為證據，法院審酌該言詞陳述或書面陳述作成時之情況，認
    為適當者，亦得為證據；當事人、代理人或辯護人於法院調
    查證據時，知有第159條第1項不得為證據之情形，而未於言
    詞辯論終結前聲明異議者，視為有前項之同意；刑事訴訟法
    第159條之5第1項、第2項分別定有明文。檢察官、被告及辯
    護人對於本判決下列所引用之其他各項被告以外之人於審判
    外之陳述（含書面陳述），於本院準備程序及審理時，均表
    示無意見而不予爭執，且迄至言詞辯論終結前亦未再聲明異
    議，本院審酌上開證據資料製作時之情況，尚無違法不當及
    證明力明顯過低之瑕疵之情形，依前述規定，認例外均具有
    證據能力，且經本院於審判期日依法進行證據之調查、辯論
    ，當事人於訴訟上程序權利，已受保障。
四、另被害人癸○○於原審提出之刑事陳報狀及其附件（見原審
    卷一第254頁至第262頁），因被害人癸○○自警詢起迄本院
    辯論終結前，均未曾到案說明，是對於該陳報狀及附件是否
    係其所書寫及提出，與該等內容是否出自其本人之真意，均
    無法予以查明及確認，本院審酌上開文件係被告以外之人，
    於審判外之書面陳述，復無法確定其真偽，自不得作為證據
    。
貳、認定被告犯罪事實所憑證據及理由：
一、上揭犯罪事實二部分，業據被告庚○○於原審供承明確，並
    經證人羅旭翔、郭竑字於原審證述屬實，復有華南票券公司
    與華南金公司間債權讓與證明書（見他字偵查卷一第95頁）
    、華南金公司97年9月12日（97）華資資字第203號函及所附
    之華南金公司與羅旭翔間債權讓與證明書（見原審卷二第84
    頁至第85頁）、辛○○存款存摺及存摺銀行往來明細表、彰
    化銀行匯款回條聯、匯款委託書（見原審卷一第119頁至第1
    23頁）等影本附卷可稽。而觀諸前揭華南金公司與羅旭翔間
    債權讓與證明書及匯款資料等文件內容可知，華南金公司係
    於96年6月14日將系爭債權讓與羅旭翔，而被告庚○○則於
    96年6月14日分別由其女兒辛○○帳戶匯款60萬元及委託謝
    麗芳匯款30萬元至羅旭翔帳戶，又於96年6月20日由其女兒
    辛○○帳戶匯款57萬元至羅旭翔帳戶等情，此與證人羅旭翔
    於原審先後證稱：卷附之3張匯款單是庚○○交付之出資金
    ，庚○○已支付147萬元給我，庚○○確實是購買系爭債權
    之合夥人等語（分見原審卷一第173頁、原審卷二第27頁至
    第30頁），及被告庚○○於原審所供承之情節，均相符合。
    是檢察官上訴理由認前開匯款單係事後臨訟杜撰，意圖魚目
    混珠，與本案並不相涉云云，顯屬無據。至證人羅旭翔於警
    詢及偵查中因害怕自己被涉入本案，而庚○○之妻亦要求其
    勿說出庚○○為系爭債權之合夥人，其始未證述庚○○為合
    夥人等情，亦經羅旭翔於原審先後證述明確（分見原審卷一
    第176頁、原審卷二第29頁）。另證人羅旭翔於原審先後2次
    到庭具結作證時及證人郭竑字於原審作證時，對於其2人與
    庚○○合夥購買系爭債權之出資金額數目，供述並不一致，
    然此亦經證人羅旭翔於原審第2次作證時結證稱：當天我和
    郭竑字僅持130萬元支票向華南金公司購買對癸○○之債權
    ，其中5萬元非系爭債權，但我們跟庚○○說購買價為441萬
    元，1人要出147萬元，中間差額由我和郭竑字賺走等語（見
    原審卷二第25頁至第27頁）。是證人羅旭翔既願意承擔恐罹
    偽證罪及詐欺取財罪之風險，卻仍為前開陳述，顯見其於原
    審第2次作證時所證稱：其等購買系爭債權之實際價額為125
    萬元，合夥人中僅有被告庚○○1人出資147萬元等情，始與
    事實相符，堪以採信。況且，證人即被害人癸○○之妻李秋
    萍於偵查中亦證稱：1年多前，癸○○告訴我，有人拿1張債
    權憑證給游振發，游振發就詢問癸○○，癸○○當時說他目
    前沒有能力處理，本件案發當時丙○○告訴我此事時，我以
    為是外人覬覦我們家的錢財，但後來了解似乎是債權糾紛，
    癸○○被釋放後有告訴我，案發當時對方於一開始時，有拿
    出債權憑證，但他告訴對方現在經濟狀況不好，公司沒有他
    就會跳票，一直和對方溝通，對方才知道我們目前沒有那麼
    多現金，後來於癸○○被釋放後約1、2天，游振發有將支票
    交給我等語（見97年度偵字第2493號偵查卷第71頁至第72頁
    ），雖其中所述關於癸○○遭限制行動自由期間與被告等人
    談判之內容經過，係傳聞自癸○○，惟證人李秋萍既已證稱
    本件依其理解是債務糾紛，經核與前揭各項證據資料所示，
    亦無出入。綜上，被告庚○○與羅旭翔、郭竑字3人確實已
    於96年6月14日合夥自華南金公司受讓系爭債權乙節，應堪
    認定。而系爭債權金額，依該債權讓與證明書所載為「146,
    282,567元暨依原契約約定所生之利息、違約金及墊付費用
    等」，是被告庚○○雖委由被告甲○○、戊○○等人以非法
    方式向被害人癸○○要債（詳如後述），惟其等主觀上應無
    不法所有之意圖，至為明確。
二、上揭犯罪事實三至七即被告7人對被害人癸○○、丙○○妨
    害自由部分，已據被告庚○○、甲○○、戊○○、己○○、
    乙○○、丁○○於本院審理時均自白不諱，並經證人即被害
    人丙○○於警詢、偵查及本院審理時指述綦詳，核與證人李
    秋萍於偵查中與證人游振發於警詢、偵查及原審所為證述情
    節相符，並有被告乙○○所持用之0000-000000號、被告己○○所持用之0000-000000號、被告壬○○持用0000-000000
    號碼、被告甲○○持用之0000-000000號等行動電話通聯紀
    錄及被告甲○○以0000-000000號與被告乙○○以0000-0000
    00號行動電話通訊監察譯文、監視錄影畫面電腦列印照片、
    基隆市第二信用合作社暖暖分社支票影本、「春之戀汽車旅
    館」和「探索精緻旅館」住宿紀錄電腦列印資料及內政部警
    政署刑事警察局97年5月29日刑紋字第0970079111號指紋鑑
    定鑑驗書（經將在丙○○駕駛之奧迪牌自小客車所採驗之指
    紋與被告甲○○指紋比對結果，認係屬同1人之指紋）等件
    在卷足憑（分見警卷第56頁、第244頁至第259頁、第266頁
    至第291頁），足認被告等人之自白與事實相符，應堪以採
    信。
三、綜上所述，本件事證已臻明確，被告等7人犯行均堪認定，
    應依法論科。
參、撤銷改判及論罪科刑之理由：
一、被告庚○○、甲○○、戊○○、己○○4人部分：
  (一)核被告庚○○、甲○○、戊○○、己○○等4人，就被害人
    癸○○部分，均係犯刑法第302條第1項之私行拘禁罪；就
    丙○○部分，均係犯同條項之以非法方法剝奪人之行動自由
    罪。按刑法第302條第1項所稱之私刑拘禁，原係以非法方法
    剝奪人行動自由之例示，並未以私禁與其他非法方法剝奪人
    行動自由，別為兩種罪名（最高法院25年上字第1954號判例
    意旨參照）。本件被告庚○○、甲○○、戊○○、己○○4
    人，就被害人癸○○部分，先以攔車押人之非法方法剝奪被
    害人行動自由，再將其載至被告甲○○老家、旅館等地點予
    以私行拘禁，其等係先觸犯刑法第302條第1項之次要性規定
    ，進而觸犯該條項之主要性規定，自應依該條項主要性規定
    論以一私行拘禁罪。而被告庚○○、甲○○、戊○○、己○○，以一繼續之一行為，同時剝奪被害人癸○○、丙○○之
    行動自由，係以一行為觸犯構成要件相同之兩罪名，為想像
    競合犯，應從一情節較重之私行拘禁罪論處。檢察官認應論
    以分論併罰，尚有誤會。
  (二)檢察官起訴及上訴意旨雖均認其等就被害人癸○○部分，應
    係涉犯刑法第347條第1項之擄人勒贖罪云云。惟按擄人勒贖
    罪，須行為人自始有使被害人以財物取贖人身之意思，如使
    被害人交付財物，別有原因，為達其取得財物之目的，而剝
    奪被害人之自由者，除應成立其他財產上之犯罪或牽連犯妨
    害自由罪外，要無成立擄人勒贖罪之餘地，有最高法院65年
    臺上字第3356號判例意旨可資參照。本件被告庚○○對於被
    害人癸○○有合法債權存在，已詳如前揭所述，故其夥同被
    告甲○○、戊○○、己○○等人對被害人癸○○進行討債，
    尚難認其等主觀上有基於不法所有而取得財物之意圖。是檢
    察官認應成立擄人勒贖罪，容有未洽，惟檢察官起訴之基本
    社會事實既屬同一，爰就此部分依法變更起訴法條。
二、被告壬○○、乙○○、丁○○3人部分：
    核被告壬○○、乙○○及丁○○等3人，就被害人癸○○、
    丙○○2人，均係犯刑法第302條第1項之以非法方法剝奪人
    之行動自由罪（被告壬○○、乙○○及丁○○3人就拘禁被
    害人癸○○部分，因其3人均係於97年5月20日晚上7、8時許
    ，即先行離去，復無證據足認其等就被告庚○○等人其後私
    行拘禁被害人癸○○犯行部分，亦有共同犯意聯絡或有何繼
    續參與該私行拘禁之行為，自應從其等有利之認定）。而被
    告壬○○、乙○○及丁○○，係以一行為同時剝奪被害人癸○○、丙○○之行動自由，為想像競合犯，應論以一非法方
    法剝奪人之行動自由罪。檢察官認應論以分論併罰，亦有誤
    會。
三、被告庚○○、甲○○、戊○○及己○○4人，就私行拘禁被
    害人癸○○犯行；被告庚○○、甲○○、戊○○、己○○、
    壬○○、乙○○及丁○○7人，就以非法方法剝奪被害人癸○○、丙○○之行動自由犯行；均有犯意聯絡及行為分擔，
    俱為共同正犯。
四、被告乙○○、丁○○分別有如上揭事實欄一所示之論罪科刑
    及執行情形，其2人於有期徒刑執行完畢後，於5年內故意再
    犯本件有期徒刑之罪，均為累犯，此有本院被告前案紀錄表
    在卷可參，分別應依刑法第47條第1項規定，各加重其刑。
    至被告乙○○配合檢察官就被告庚○○涉案情節作證部分，
    因被告庚○○係觸犯刑法第302條第1項之私行拘禁罪，並非
    屬證人保護法所稱之刑事案件，此觀證人保護法第2條即明
    ，是檢察官請求本院依該法第14條第1項規定減輕其刑，自
    有未合。
五、原審對被告7人論罪科刑，固非無見。惟(一)原審判決於理由
    欄貳、七，關於檢察官認被告庚○○、甲○○、戊○○、己○○4人就被害人癸○○部分應係涉犯刑法第347條第1項之
    擄人勒贖罪部分，雖認其4人行為與擄人勒贖之構成要件尚
    有不合，無法成立刑法第347條第1項之擄人勒贖罪，惟原判
    決認為此部分如成立犯罪，與前揭妨害自由罪，係想像競合
    犯，為裁判上一罪關係，而不另為無罪諭知。然查，本件檢
    察官並未認定被告庚○○、甲○○、戊○○、己○○此部分
    除涉犯擄人勒贖罪外，尚有涉犯妨害自由罪。況擄人勒贖行
    為，當然包括妨害自由行為，除有另行起意之情形外，尚無
    另成立妨害自由罪之餘地。原判決就此部分，認應不另為無
    罪之諭知，而未依刑事訴訟法第300條規定予以變更起訴法
    條，應有誤會。(二)原審判決於事實欄四既記載「同日（指97
    年5月20日）下午8時許，壬○○因有事先行搭乘計程車離開
    」，於其後之事實及理由中亦未提及被告壬○○有參與私行
    拘禁被害人癸○○之行為，然於論罪時卻認其係觸犯刑法第
    302條第1項之私行拘禁罪，理由顯有不備，亦與判決事實矛
    盾。而參酌證人丙○○於警詢時證稱：在高爾夫俱樂部時，
    有1名歹徒（指壬○○）自行搭乘計程車離開等語，及其於
    偵查中亦證稱：到高爾夫俱樂部約1小時後，三菱車上有1個
    人（指壬○○），坐計程車先走等語（分見他字偵查卷一第
    13頁、同上偵字偵查卷第89頁），可見被告壬○○在高爾夫
    俱樂部時已先行離去而未繼續參與私行拘禁被害人癸○○行
    為，原審認其仍應成立私行拘禁罪，尚有未洽。(三)被告丁○○曾有如事實欄一所示之論罪科刑及執行情形，於本件應構
    成累犯，原審漏未依刑法第47條第1項規定加重其刑，顯亦
    有誤。(四)原判決於理由欄貳、八，雖認「被告乙○○並未參
    與其他共同被告等私行拘禁被害人癸○○犯行，故僅成立以
    其他非法方法剝奪人之行動自由罪」，惟仍將被告乙○○所
    有之頭套1只，認係供共犯戊○○等人私行拘禁被害人癸○○所用之物，而依刑法第38條第1項第2款規定宣告沒收，自
    有違誤。(五)按刑法第302條第1項之罪，其法定最高刑度為有
    期徒刑5年。查被告庚○○等人糾眾以攔車押人、私行拘禁
    等不法方式要債，其等拘禁被害人癸○○期間亦長達4天，
    對被害人造成之身體及精神上壓力甚鉅，惟遍查卷內並無任
    何事證足證被告等人對被害人2人除限制其等行動自由外，
    尚有何其他傷害或凌虐之行為，甚且，依證人李秋萍及被告
    等人所述，李秋萍曾請游振發將高血壓藥轉交給被告等人供
    被害人癸○○服用，被告等人亦有照做，是依其等犯罪之手
    段、方式，侵害被害人之程度及被告等人之惡性，應認尚非
    已達最嚴重之程度。原審猶對被告庚○○、甲○○、戊○○
    、己○○4人各量處有期徒刑4年6月，實嫌過重。另原審既
    亦認被告壬○○、乙○○、丁○○3人侵害被害人癸○○、
    丙○○自由法益之情節顯較輕微，然仍分別量處有期徒刑2
    年6月、2年6月及2年，亦有未當。被告等7人上訴均以原審
    量刑過重，而指摘原判不當，即有理由。至檢察官上訴指摘
    關於被害人癸○○部分，被告庚○○、甲○○、戊○○、己○○4人應構成共同擄人勒贖罪，雖屬無據，而無理由，然
    原判決既有上述可議之處，自應由本院予以撤銷改判。
六、爰審酌被告庚○○為實現系爭債權，竟指示被告甲○○、戊○○2人以非法方式討債，由被告甲○○、戊○○分別聯絡
    己○○、壬○○、乙○○、丁○○等人共同以剝奪被害人癸○○、丙○○行動自由方式，逼迫被害人癸○○還債，及其
    等之犯罪動機、手段、所生之危害、其等各自分擔實施犯罪
    行為之態樣及程度、被害人2人遭剝奪行動自由之時間等情
    ，兼衡被告甲○○、戊○○、己○○、壬○○、乙○○、丁○○等人於警詢時均已坦承大部分犯行，而被告庚○○雖迄
    本院審理時始坦承犯行，惟其等對於自己上開不法罪行已深
    感悔悟，雖因被害人丙○○於本院到庭時表示不用對其為賠
    償（見本院98年12月22日審判程序筆錄第8頁），而被害人
    癸○○又因另案通緝中迄今未再露面，致被告等人無法當面
    對被害人癸○○表示歉意或與其達成和解，然被告等人為表
    達悔意，並對因自己不法行為造成社會治安敗壞及司法資源
    之浪費，深覺不妥，被告庚○○、甲○○、戊○○、己○○
    、壬○○、乙○○、丁○○等人已分別公益捐款30萬元、10
    萬元、10萬元、10萬元、5萬元、5萬元及5萬元予基隆家庭
    扶助中心、基隆大光兒少之家、財團法人罕見疾病基金會、
    澎湖家庭扶助中心等慈善團體（有被告等人陳報之收據附於
    本院卷可考）之被告7人犯罪後態度等一切情狀，分別量處
    如主文所示之刑，並就被告壬○○、乙○○、丁○○3人，
    分別諭知易科罰金之折算標準，以資懲儆。
七、至被告等人持以強令被害人丙○○停車、開車窗之棒球、鐵
    條及石頭等工具，被告等人均否認為其等所有之物，因均未
    據扣案，為免將來執行之困難，爰不予宣告沒收。另在被告
    乙○○住處所扣得其所有之頭套1只，並非被告戊○○於本
    案持以套蓋被害人癸○○臉部之物，亦經被告乙○○供明在
    卷（見同上偵字偵查卷第47頁、本院98年12月22日審判程序
    筆錄第13頁），是該扣案頭套與本案並無關聯，自無法予以
    宣告沒收。
據上論斷，應依刑事訴訟法第369條第1項前段、第364條、第299
條第1項前段、第300條，刑法第28條、第302條第1項、第47條第
1項、第41條第1項前段，刑法施行法第1條之1第1項、第2項前段
，判決如主文。
本案經檢察官楊秀琴到庭執行職務。
中    華    民    國    99    年    1     月    15    日
            刑事第十三庭  審判長法  官    曾德水
                                法  官    陳恆寬
                                法  官    崔玲琦
以上正本證明與原本無異。
如不服本判決，應於收受送達後10日內向本院提出上訴書狀，其
未敘述上訴之理由者並得於提起上訴後10日內向本院補提理由書
（均須按他造當事人之人數附繕本）「切勿逕送上級法院」。
                                書記官    馬佳瑩
中    華    民    國    99    年    1     月    19    日
中華民國刑法第302條
（剝奪他人行動自由罪）私行拘禁或以其他非法方法，剝奪人之
行動自由者，處5年以下有期徒刑、拘役或3百元以下罰金。


司法院資訊處製作；財團法人民間司法改革基金會備份。
